【裁判字號】    98,台上,2112
【裁判日期】    981112
【裁判案由】    請求拆屋還地等
【裁判全文】
最高法院民事判決            九十八年度台上字第二一一二號
上  訴  人  乙○○
            甲○○○○○○○○○○○
共      同
訴訟代理人  郭宏義律師
被 上訴 人  丙○○
訴訟代理人  丁○○
上列當事人間請求拆屋還地等事件，上訴人對於中華民國九十八
年七月二十一日台灣高等法院第二審更審判決（九十八年度上更
(一)字第四五號），提起上訴，本院判決如下：
    主  文
原判決關於駁回上訴人其餘上訴及該訴訟費用部分廢棄，發回台
灣高等法院。
    理  由
本件被上訴人主張：坐落台北市○○區○○段三小段五四四地號
土地（下稱系爭土地）係伊、上訴人乙○○及訴外人彭素滿等人
所共有，伊及乙○○分別為其地上建物即門牌號碼台北市○○○
路○段二五巷一號樓房（下稱系爭大樓）三樓、一樓之區分所有
權人。詎乙○○未經全體共有人同意，擅占用系爭大樓如原判決
附圖（下稱附圖）所示Ｂ部分之法定空地上搭蓋建物（下稱系爭
建物），並將一樓房屋連同系爭建物出租予上訴人甲○○○○○
○○○○○○使用，侵害其他共有人之權益等情，爰依民法第八
百二十一條之規定，求為命鍾勝德自系爭建物遷出，及乙○○將
系爭建物拆除之判決（關於被上訴人就原審駁回其請求上訴人返
還附圖所示Ｂ部分土地予全體共有人部分判決之上訴為不合法，
另由本院裁定駁回之，本判決就此茲不贅述）。
上訴人則以：乙○○使用系爭大樓一樓後方之法定空地係屬因分
管契約而有其專用權，被上訴人應受該分管契約之拘束，乙○○
占用系爭法定空地，自非無權占有；鍾勝德因租賃關係而占用，
亦有正當權源。被上訴人請求拆除系爭建物，顯係權利濫用。又
系爭大樓後院之圍牆屬合法建物，被上訴人亦不得請求拆除等語
，資為抗辯。
原審維持第一審所為命上訴人鍾勝德遷出、乙○○拆除系爭建物
部分之判決，駁回其上訴，並諭知第一審所命遷拆建物之位置及
面積，更正為如附圖所示Ｂ部分面積三○平方公尺，無非以：乙
○○、被上訴人分別為系爭大樓一樓、三樓之區分所有權人，並
為系爭土地共有人之一，應有部分各七分之一。鍾勝德自民國九
十四年四月起承租一樓房屋及如附圖所示Ｂ部分面積三○平方公
尺之系爭建物，用以經營盛園絲瓜小籠湯包迄今等情，為兩造不
爭之事實。依兩造所不爭系爭土地於六十七年四月十二日重測後
面積減少八平方公尺，基地東側長度減少約八○公分之事實；參
以系爭大樓前方（計畫）道路（杭州南路二段二五巷）之寬度，
於該大樓竣工時及系爭土地重測後均為二○公尺之情，及證人即
台北市大安地政事務所測量員閉蕭維所證稱：系爭大樓東側及正
面騎樓地界與建築線一致等語，則上訴人抗辯重測減少面積位於
為系爭大樓後方空地為可採。觀系爭大樓竣工圖示大樓後方圍牆
距離地界線為一五○公分，佐以系爭土地於重測後東側減少長度
八○公分之情，及附圖所示系爭建物外牆距地籍線東側約七五公
分、西側約六○公分，與前述系爭土地重測減少長度後之距離七
○公分（一五○－八○＝七○）相當，可信上訴人辯稱系爭建物
圍牆即為竣工圖上之圍牆非虛。按公寓大廈管理條例於八十四年
六月二十八日公布施行，在該條例施行前之公寓大廈之共用部分
或其基地之空地由特定共有人使用者，除別有規定外，應認共有
人間已合意成立分管契約。倘共有人已按分管契約占有共有物之
特定部分，他共有人嗣後將其應有部分讓與第三人，除有特別情
事外，其受讓人對於分管契約之存在，通常即有可得而知之情形
，而應受分管契約之拘束。查系爭建物之一部係利用圍牆搭建一
節，為兩造所不爭執，而系爭大樓於竣工時，已有該圍牆存在，
已如前述，以竣工圖示該圍牆高一七○公分，除留有陰井出口之
爬梯口外，並無其他後門可供出入之情，可知系爭大樓住戶中，
僅一樓住戶得利用該圍牆內之空地。參酌系爭大樓建築完成當時
（六十六年），公寓大廈管理條例尚未公布，由一樓住戶專用一
樓空地，乃當時常見之交易習慣，而乙○○於向前手購買系爭大
樓一樓建物時，契約明定買賣標的範圍包含附圖所示Ｂ部分土地
等，以及附圖所示Ｂ部分土地多年來均由乙○○使用，被上訴人
未嘗主張乙○○係無權占有系爭建物之基地等情，堪認系爭土地
共有人間，已默示合意由系爭大樓一樓住戶使用附圖所示Ｂ部分
之法定土地，並無異議乙○○受讓該空地使用權。然建築基地應
保留一定比例之空地，其目的在於使建築物有適當之空間，以供
採光、通風、維護生活起居環境（內政部七十四年五月二十四日
台內營字第311744號函參照），此目的能否達成，影響建物居住
品質及交易價值甚鉅，故公寓大廈之區分所有人間縱有由一人或
數人分管使用建物法定空地之協議，但除全體共有人已明確同意
特定使用方法外，仍應以法定空地之方式使用為限，不得設置固
定之設備或建築物。系爭建物係以磚牆、塑膠瓦建成之平房，部
分作為廁所之用，顯然逾越共有人同意之內容，對全體共有人之
所有權造成侵害，則被上訴人主張依民法第八百二十一條規定，
請求上訴人鍾勝德遷出、乙○○拆除系爭建物以除去侵害，自屬
有據，並無權利濫用可言。又系爭建物面積應為如附圖所示，爰
併更正之等詞，為其判斷之基礎。
查系爭建物之圍牆即系爭大樓竣工當時之圍牆，該大樓各區分所
有權人合意一樓圍牆內空地歸一樓所有權人分管使用，為原審認
定之事實。果爾，系爭建物所利用之竣工當時圍牆似亦屬各區分
所有權人合意由一樓所有權人分管使用者，倘系爭建物之搭建不
屬一樓所有權人得分管使用之範圍而應拆除，該圍牆是否亦在一
樓所有權人應拆除之列？洵非無疑，不無進一步研酌之餘地。上
訴人於事實審多次執此抗辯，乃原審恝置不論，未加區分第一審
判決附圖（下稱一審附圖）與附圖位置、面積差異之原因（原審
上字卷二二八頁），究明附圖所示Ｂ部分面積三○平方公尺之系
爭建物是否包括上述圍牆，率以附圖更正一審附圖，分別命鍾德
勝、乙○○遷出、拆除附圖所示Ｂ部分之系爭建物，殊嫌速斷，
有理由不備之違法。次查原審以系爭大樓建築完成於六十六年間
，斯時公寓大廈管理條例尚未公布，由一樓住戶專用一樓空地，
乃當時常見之交易習慣，及系爭大樓住戶使用一樓空地之現狀等
事實，認定系爭大樓各區分所有權人間有由一樓所有權人分管使
用一樓圍牆內空地之協議。則除各區分所有權人間有特別約定外
，解釋上，一樓所有權人分管該空地之使用方法及限制之常態，
似應依系爭大樓建成時相關法規或交易習慣斷之，始符經驗及論
理法則。原審徒以系爭大樓竣工近八年後之內政部七十四年五月
二十四日台內營字第311744號函為本，逕認系爭大樓一樓空地分
管協議應以法定空地之方式使用為限，不得設置固定之設備或建
築物，自有疏率。因此所為不利於上訴人之論斷，即有可議。上
訴論旨，指摘原判決其敗訴部分為不當，求予廢棄，非無理由。
據上論結，本件上訴為有理由。依民事訴訟法第四百七十七條第
一項、第四百七十八條第二項，判決如主文。
中    華    民    國  九十八  年  十一    月   十二   日
                      最高法院民事第七庭
                          審判長法官  劉  福  聲
                                法官  鄭  玉  山
                                法官  黃  義  豐
                                法官  劉  靜  嫻
                                法官  袁  靜  文
      本件正本證明與原本無異
                                      書  記  官
中    華    民    國  九十八  年  十一    月  二十五  日
                                                     R


司法院資訊處製作；財團法人民間司法改革基金會備份。
